【裁判字號】    92,上更(二),138
【裁判日期】    920805
【裁判案由】    偽造文書
【裁判全文】
臺灣高等法院高雄分院刑事判決          九十二年度上更(二)字第一三八號
    上訴人
    即被告  丙○○
右上訴人因偽造文書案件，不服臺灣高雄地方法院八十六年度訴字第一一六０號中華
民國八十六年八月二十一日第一審判決（起訴案號：臺灣高雄地方法院檢察署八十五
年度偵續字第三二五號），提起上訴，判決後，經最高法院第二次發回更審，本院判
決如左：
      主      文
原判決關於偽造文書部分撤銷。
丙○○被訴偽造私文書部分無罪。
      理      由
一、公訴意旨略以：被告丙○○與乙○○及甲○○○夫婦，於民國（下同）八十三年
    五月七日，就坐落於高雄市○○區○○街一Ｏ三四、一Ｏ三六、一Ｏ三四之一地
    號簽訂興建房屋工程合約，建築地上七層、地下一層之房屋一棟，共計十戶，總
    價新臺幣（下同）三千六百九十萬零九百元，乙○○已先付工程款三千萬元，詎
    被告丙○○基於概括之犯意，明知前開工程之結構體已完工，不需使用水泥，竟
    於八十四年十一月三十日及同年十二月八日，先後以乙○○名義向臺灣水泥股份
    有限公司鼓山水泥製品廠（以下稱臺泥公司）訂購水泥，使不知情之臺泥公司鼓
    山廠開立買受人為「乙○○」之統一發票二張，足生損害於乙○○，嗣因乙○○
    收受台泥公司之對帳單始知悉上情；因認被告涉有刑法第二百十條偽造私文書罪
    嫌等情。
二、訊據上訴人即被告丙○○否認有前開犯行，辯稱：因我向啟成營造公司借牌與乙○○簽約，為了營造公司報稅用，乙○○有同意以其名義訂購水泥並開發票等語
    。
三、經查：
（一）被告與告訴人乙○○、甲○○○簽約承包房屋建造工程，係採包工包料之方式
      承攬，有告訴人所提出之合約書可證（偵查卷第三頁至第九頁），則為該工程
      被告向廠商所購買之材料，廠商所開立之統一發票，原應以被告為買受人，不
      得以乙○○名義為買受人。然依該合約書第十八條另約定：「業主（指乙○○
      、甲○○○）保證本合約不提供與稅捐單位，如有違反造成包商損害，業主同
      意無條件負責，賠償包商一切損害絕無異議」，故為應付稅捐單位之查稅，被
      告另向啟成營造公司借牌，以啟成營造公司名義與乙○○另簽一份工程合約書
      （原審卷第二十四頁至二十七頁），約定包工不包料，即施工材料由乙○○提
      供（合約書第十一條），並約定乙○○應提示「工程無價供給材料原始憑證辨
      明無價供給材料」（合約書第十九條第四款），乙○○於本院前審調查時亦不
      否認在該工程合約書簽章（上訴卷第三十五頁），故依前開工程合約書之約定
      ，乙○○應提供其名義購買之材料憑證即統一發票供啟成營造公司報稅，被告
      依前開約定，向台泥公司購買水泥施工，要求台泥公司以乙○○為買受人名義
      簽立發票，乃係得乙○○之授權，難認有偽冒乙○○名義購買，使台泥公司登
      載不實事項於統一發票之犯意。至告訴人乙○○、甲○○○與啟成營造公司通
      謀而為虛偽意思表示所訂立之工程合約書，在民事法上雖屬無效之契約，但既
      經乙○○在工程合約書上簽章，即不能認定乙○○未同意被告以其名義向台泥
      公司訂購水泥，用於雙方合約之工程。而其契約之無效者，僅係「施工材料由
      乙○○提供」之部分而已。
（二）又台泥公司所開立之前開二張統一發票，簽發日期雖為八十四年十一月三十日
      及八十四年十二月八日，然實際交易日期為八十三年十二月至八十四年四月間
      訂購，貨款並於八十四年六月二十日以前付清，因買賣雙方未完成訂約手續，
      致發票遲至八十四年十一月三十日及十二月八日補開，有台泥公司鼓山水泥廠
      八十六年十二月十三日（８６）鼓業字第二六六號函可稽（上訴卷第七十九頁
      ）；且實際出貨之日期為八十三年十二月至八十四年四月間，出貨地點為乙○○位於高雄市○○○街二十五號工地，並經該公司鼓山水泥廠以八十九年十一
      月二日（89）鼓業字第二三四號函復在卷（更一卷第八四、八五頁）。至於該
      公司八十五年十一月二十日（85）鼓業字第二四六號函及所附電腦建檔資料所
      載，系爭二紙統一發票所載貨品，其訂貨編號八四六四九，記載訂貨日期（Ｏ
      ＲＤＥＲ  ＤＡＴＥ）為八十四年十一月十四日（偵續字第三二五號卷第五十
      三頁至第五十五頁），與前開台泥公司鼓山水泥廠八十六年十二月十三日（86
      ）鼓業字第二六六號函所載系爭統一發票訂貨日期似非一致，惟此業經台泥公
      司鼓山水泥廠以八十九年鼓業字第一四三號函覆指稱：「本廠客戶丙○○承包
      乙○○位於鼎金中街二十五號房屋興建，自八十三年十二月至八十四年四月間
      使用本廠預拌混凝土，其貨款並於八十四年六月二十日以前全數繳清，無欠款
      紀錄。本廠因內控規定，每筆交易必須辦理合約始能開立發票，因客戶訂購手
      續遲至八十四年十一月十四日始辦理，是以補開八十四年十一月三十日及八十
      四年十二月八日二紙發票，致有記載訂貨日期與實際出貨日期有所出入之情事
      」等語（更一卷第四一、四二頁）。被告承包告訴人之建築房屋工程，於八十
      四年四月以後即用不到水泥等情，為被告所供明（上訴卷第廿一頁）。告訴人
      甲○○○於本院調查時，亦指稱被告承包之房屋於八十四年五月份結構體即已
      完成。參以台泥公司上開覆函所，出貨地點為高雄市○○○街廿五號工地（即
      告訴人之住所），是被告向台泥公司訂購之水泥，係用於與告訴人合約之房屋
      工程甚明。
（三）台泥公司之上開覆函，雖謂每筆交易必須辦理合約始能開立發票云云。惟經本
      院向該公司調取訂購之合約時，則謂「本案係採『臨時訂購』方式辦理，本廠
      『臨時出貨』方式乃為因應市場不景氣，預拌土市場長期為『買方』市場情形
      下，不得已之權宜措施由客戶（本案為乙○○之承包商丙○○）以電話訂貨，
      先行告知訂購者名稱（即乙○○），工地、地址等資料供本廠建檔出貨，事後
      補辦訂購手續（本廠曾多次催促包商丙○○轉請業主乙○○來廠補辦手續，惟
      迄未辦理）」等情，有台泥公司九十二年六月廿四日（九二）鼓萬字第一八九
      號函在卷可稽，由是可見被告係以電話向台泥公司訂貨，供承包告訴人之房屋
      建築工程之用，並未以告訴人乙○○名義與台泥公司辦理合約，已甚明確。前
      開覆函所稱每筆交易必須辦理合約始能開立發票云云，應係指一般正常之交易
      ，而非被告有以乙○○名義與台泥公司辦理合約。告訴人乙○○與啟成營造公
      司所簽訂之工程合約書，已足認乙○○同意被告以其名義向台泥公司訂購水泥
      ，被告如以乙○○名義與台泥公司辦理訂購水泥合約，原無偽造私文書之犯意
      ，實際上被告亦無以乙○○名義與台泥公司辦理合約，自無偽造私文書行為之
      可言。
（四）此外，又查無確切證據足認被告有偽造私文書或登載業務上不實文書之犯行，
      顯屬不能證明被告有公訴意旨之犯行。
四、原審就此部分變更起訴法條（刑法第二百十條），論處被告犯刑法第二百十五條
    之業務上登載不實文書罪刑，尚有未洽。被告上訴意旨否認犯罪指摘原判決此部
    分不當，為有理由，應將原判決部分撤銷改判，諭知被告無罪之判決。至被告以
    乙○○名義為買受人，使台泥公司簽發統一發票之行為，是否涉犯稅捐稽徵法之
    逃漏稅捐罪，因公訴意旨未予起訴，本院自不能論判，併予敘明。
據上論結，應依刑事訴訟法第三百六十九條第一項前段、第三百六十四條、第三百零
一條第一項，判決如主文。
本案經檢察官林應華到庭執行職務。
中    華    民    國        九十二      年      八      月      五      日
                              臺灣高等法院高雄分院刑事第五庭
                                  審判長法官  吳水木
                                        法官  趙文淵
                                        法官  洪慶鐘
右正本證明與原本無異。
如不服本判決應於收受本判決後十日內向本院提出上訴書狀，其未述上訴理由者，
並得於提起上訴後十日內向本院補提理由書狀（均須按他造當事人之人數附繕本)「
切勿逕送上級法院」。
                                      書記官  彭筱瑗
中    華    民    國        九十二      年      八      月      六      日
                                                                      Ｈ


司法院資訊處製作；財團法人民間司法改革基金會備份。
